【裁判字號】    99,訴,1398
【裁判日期】    991231
【裁判案由】    清償債務
【裁判全文】
臺灣臺北地方法院民事判決              99年度訴字第1398號
原      告  蘇義雄
訴訟代理人  呂康德律師
被      告  司麥樂企業有限公司
法定代理人  林秋欗
訴訟代理人  李志正律師
上列當事人間請求清償債務事件，本院於中華民國99年12月21日
言詞辯論終結，判決如下：
    主      文
原告之訴及假執行之聲請均駁回。
訴訟費用由原告負擔。
    事實及理由
一原告主張：被告於民國98年12月2日，向原告借款新台幣（下
  同）100萬元，原告將100萬元匯至被告開設於中國國際商業銀
  行第00000000000 號帳戶，詎被告事後否認有消費借貸關係，
  拒不返還，若認為兩造間無消費借貸關係，被告亦構成不當得
  利。爰依民法第478條、第179條規定，請求被告如數給付云云
  。並聲明：(一)被告應給付原告100萬元，及自98年12月3日起至
  清償日止，按年息5%計算之利息。(二)願供擔保，請准宣告假執
  行。
二被告則以：被告成立於89年間，當時董事為原告，原告因名下
  有多筆不動產，為避免日後生意上糾紛，於97年7 月間將被告
  董事改由原告配偶即林秋欗擔任，被告業務仍由原告負責。嗣
  林秋欗於98年底要求原告結束被告業務，原告同意後匯款 100
  萬元至被告前開帳戶，用以處理被告結束經營事宜及相關家用
  ，惟原告事後反悔不願結束被告業務。另被告有部分盈餘及資
  金用於原告與林秋欗之子女教育費、生活費，原告個人汽車維
  修費、信用卡帳單及外籍幫傭費用，兩造間就系爭100 萬元匯
  款除無消費借貸關係，被告亦無不當得利可言。嗣原告於99年
  2 月間對林秋欗為家暴行為，林秋欗聲請法院核發保護令，林
  秋欗並攜子女離家租屋，原告始提起本件訴訟。又被告於98、
  99年間應原告要求匯款七次共59萬元予原告，且被告應原告要
  求代為清償原告房屋有線電視費用等債務共42萬4439元，被告
  依消費借貸及不當得利規定，亦得行使抵銷權等語，資為抗辯
  。並聲明：駁回原告之訴，及陳明如受不利之判決，願供擔保
  請准免為假執行。
三兩造不爭執之事實：
(一)原告於98年12月2日，匯款100萬元至被告前開帳戶，為兩造所
  不爭執，有匯款單在卷可稽。
(二)被告成立於89年間，成立時董事為原告，於97年7 月間改由林
  秋欗擔任董事，為兩造所不爭執，有公司登記資料在卷足憑。
(三)原告於99年2 月間對林秋欗為家暴行為，林秋欗聲請本院99年
  度家護字第147 號裁定，對原告核發保護令，為兩造所不爭執
  ，有該裁定在卷可證。
四兩造之爭點：
  本件兩造爭執之爭點，在於兩造間就系爭匯款是否有消費借貸
  關係？被告是否構成不當得利？被告抵銷抗辯是否有據？
(一)有關消費借貸部分：
1.按民法第474條所規定之消費借貸，係指當事人一方移轉金錢
  或其他代替物之所有權於他方，而約定他方以種類、品質、數
  量相同之物返還之契約；則金錢消費借貸契約之成立，除必須
  有金錢之交付外，尚須有借貸意思表示之合意，始足當之。是
  以消費借貸，因交付金錢之原因多端，除有金錢之交付外，尚
  須本於借貸之意思而為交付，方克成立。倘當事人主張與他方
  有消費借貸關係存在者，自應就該借貸意思互相表示合致及借
  款業已交付之事實，均負舉證之責任，其僅證明有金錢之交付
  ，未能證明借貸意思表示合致者，仍不能認為有該借貸關係存
  在。
2.查原告於98年12月2日，匯款100萬元至被告前開帳戶，有匯款
  單在卷可稽。惟被告否認兩造間就系爭匯款為消費借貸關係，
  此外，原告完全未提出證據，以證明兩造間就系爭匯款有借貸
  之合意，依前開說明，本院自難僅憑原告匯款之事實，遽以認
  定兩造間有借貸之合意。則原告主張兩造間就系爭匯款有消費
  借貸關係云云，自不足取。
(二)有關不當得利部分：
1.按無法律上之原因而受利益，致他人受損害者，應返還其利益
  。雖有法律上之原因，而其後已不存在者，亦同。民法第 179
  條定有明文。
2.被告成立於89年間，成立時董事為原告，嗣於97年7 月間改由
  林秋欗擔任董事，為兩造所不爭執，有公司登記資料在卷足憑
  ，已如前述。而原告與林秋欗於97年9 月17日，簽訂被告公司
  更換負責人條件契約，約定林秋欗每月給原告20萬元，為期三
  年，共720萬元，且約定林秋欗每月給付原告5萬元薪資及10萬
  元家庭開銷，家庭開銷需支付蘇子茵、蘇建明（即林秋欗與原
  告之子女）學費，交通費，印傭薪資，保險費用，水電瓦斯家
  庭開銷，原告信用卡刷卡用於家用與家人費用等，原告答應與
  林秋欗協議離婚不再刁難，有該契約在卷可稽（本院卷第39至
  41頁）。另依被告所提出原告不爭執真正之被告公司現金帳及
  付款收據，被告公司部分資金確實用以支付蘇子茵、蘇建明學
  費，印傭薪資，原告修車費用，原告信用卡刷卡用於家用與家
  人費用、原告民生東路房屋及敬業一路房屋有線電視費用、水
  電費用等，有現金帳、付款收據在卷足憑（本院卷第18至28、
  148至162頁）。堪認原告與林秋欗夫妻間確實把被告公司資金
  與原告與林秋欗之家庭開銷、印傭薪資，原告與林秋欗子女即
  蘇子茵、蘇建明學費，原告信用卡刷卡用於家用與家人費用、
  原告前揭房屋水電費用等混用，則被告辯稱原告系爭100 萬元
  匯款係為處理原告與林秋欗家庭費用等語，尚屬可信，被告自
  不構成不當得利。故原告主張被告無法律上之原因，受有受領
  100 萬元之利益，其依不當得利規定得請求被告返還云云，殊
  不足取。
五從而，原告依民法第478條、第179條規定，請求被告給付 100
  萬元，及自98年12月3 日起至清償日止，按年息5%計算之利息
  ，為無理由，應予駁回。
六本件事證已臻明確，有關被告抵銷抗辯等兩造其餘攻擊防禦方
  法，經核與勝負之判斷不生影響，爰不予逐一論酌，附此敘明
  。
七又原告之訴既經駁回，其假執行之聲請，因訴之駁回而失所附
  麗，不應准許。
八訴訟費用負擔之依據：民事訴訟法第78條。。
中    華    民    國    99    年    12    月    31    日
                  民事第六庭法  官  姜悌文
以上為正本係照原本作成
如對本判決上訴，須於判決送達後20日內向本院提出上訴狀。如
委任律師提起上訴者，應一併繳納上訴審裁判費。
中    華    民    國    99    年    12    月    31    日
                            書記官  羅振仁

司法院資訊處製作；財團法人民間司法改革基金會備份。
